【裁判字號】    90,上訴,741
【裁判日期】    900731
【裁判案由】    毒品危害防制條例
【裁判全文】
臺灣高等法院刑事判決                              九十年度上訴字第七四一號
    上  訴  人  臺灣板橋地方法院檢察署檢察官
    被      告  乙○○
    指定辯護人  本院甲○辯護人
右上訴人因被告違反毒品危害防制條例案件，不服臺灣板橋地方法院八十九年度訴字
第八四二號，中華民國八十九年十二月二十六日第一審判決（起訴案號：臺灣板橋地
方法院檢察署八十八年度偵字第一四七○○號、第二一七七二號）提起上訴，本院判
決如左：
    主  文
上訴駁回。
    理  由
一、公訴意旨略如附件起訴書所載。
二、公訴人認被告乙○○涉有如起訴書所載販賣第二級毒品安非他命無非係以(一)被告
    在警訊中自白販賣安非他命予他人，(二)自被告住處起出內載數字計算式、多數人
    之綽號、代號等之筆記本一本、中型分裝袋九十七只、小型分裝袋一百八十六只
    、及電子磅秤一台等為認定依據。
三、按被告之自白以非出於強暴、脅迫、利誘、詐欺、違法羈押或其他不正方法，且
    與事實相符者，始得採為認定被告有罪之証據。又被告之自白不得作為有罪判決
    之唯一依據，仍應調查其他必要之証據，以察其是否與事實相符。此觀之刑事訴
    訟法第一百五十六條第一、二項規定自明。經查：
  (一)本件案發係警方於八十八年六月十日清晨五時三十分許因臨檢台北縣土城市○○
    路○段二四四號懷念旅館三○二號房，查獲案外人楊秀貞、黃雲林持有第一級毒
    品海洛因，經埋伏守候始查獲前往該處找楊秀貞之被告，並據此前往被告當時租
    住處即台北縣土城市○○路一○九號之一、十四樓起出被告所有之海洛因九小包
    （毛重三十二點四公克）、摻有海洛因之菸草（毛重二公克）、筆記本一本、中
    型分裝袋九十七只、小型分裝袋一百八十六只及電子磅秤一台等物，此有台北市
    政府警察局中正第一分局臨檢紀錄表一紙、查扣物品清冊一覽表等在卷可按（詳
    八十八年度偵字第一四七○○號卷第六頁、第三十一頁），而証人即八十八年六
    月十日查獲被告之警員吳政祐於原審中亦稱：「我們在乙○○身上沒有查到任何
    違禁品」（詳原審卷第一二二頁），足見被告被查獲時既未有販賣或持有第二級
    毒品安非他命之行為，亦未據同時查獲之人犯黃雲林、楊秀貞等人供稱向被告購
    買安非他命，更未扣得被告所有之第二級毒品安非他命等情，當甚明確。
  (二)被告於警訊中固坦承有販賣第二級毒品安非他命，其先供稱：「我有賣安非他命
    ，只有賺跑路錢，無法計算」、「我自八十八年二月起至六月十日止，販賣給綽
    號小謝、王哥、文成、阿龍、阿扁、阿城仔等人」、「他們會打0000000
    000或0000000000號電話給我，再約時間、地點由他們來拿貨」等
    語；於第二次警訊中再供稱：「（你所販賣之毒品係向何人購買？）我是以行動
    電話0000000000號向綽號阿成以每包安非他命一仟元代價購買，我忘
    記買幾次，最近一次是八十八年五月八日晚上購買」等語（詳八十八年度偵字第
    一四七○○號卷第九頁、第十一頁正面），但被告於同日檢察官偵訊時即堅決否
    認有販賣第二級毒品安非他命給「小謝」、「文成」等人，並稱警訊中承認販賣
    安非他命是警察要伊承認的等語，此後被告在偵查、原審及本院調查中均堅決否
    認有販賣第二級毒品安非他命之犯行（詳八十八年度偵字第一四七○○號卷第五
    十九頁背面、第六十頁正面、第一一二頁背面，八十八年聲羈字第三二三號卷第
  三頁原審訊問筆錄，原審卷第六十五頁，本院卷第四十六頁）。足見被告於警訊
    中之自白與被告其後之供述前後相反，該警訊中之自白是否可信，自須有其他積
    極証據以佐証証明該警訊中之自白與事實相符，始可採為不利被告之認定。但查
    ：
    檢察官於八十八年十一月八日向遠傳電信股份有限公司函查00000000
      00號及0000000000號二支電話自八十八年二月一日起至同年六月
      十日止之門號租用權人及通聯紀錄等資料結果顯示該0000000000號
      電話之租用權人為第三人「吳彥鋒」，並非被告，而第0000000000
      號行動電話則為「客戶不存在」等情，有該遠傳電信股份有限公司八十八年十
      一月十日函在卷可考（詳八十八年度偵字第一四七○○號卷第一八二頁），足
      見被告於偵查中自白購買者以該二支電話與被告聯絡購買安非他命云云，顯非
      真實，而無可採。
    扣案在被告租住處查扣之筆記本一本，其內固載有數字計算式、多數人之綽號
      、代號等，但該筆記本所載之綽號名稱係「順」、「小玲」、「國權」、「阿
      弟」、「小謝」、「鐵牛」、「小昌」、「ＫＲ」、「ＳＵＮ」、「ＳＭ」、
「ＬＺＮ」、「玲瓏」、「源」等，日期為自五月十六日起至六月五日止，其
      金額除「鐵牛」載為五千元外，餘均以萬元為單位，金額自一萬元至三十五萬
      元不等，此有該筆記本影本在卷可稽，並經檢察官勘驗屬實（詳原審卷第九十
      四頁至第一○六頁、八十八年度偵字第一四七○○號卷第一七八頁背面），由
      是可知，關於被告警訊中自白販賣安非他命之期間係自八十八年二月起至六月
      十日止，核與該筆記本所載期間不符；而警訊自白販賣安非他命給綽號「小謝
      」、「王哥」、「文成」、「阿龍」、「阿扁」、「阿城仔」等人，核與筆記
      本所載綽號僅一人相符，其餘均不相符；關於金額部分，筆記本內所載金額除
      一筆外，均為數萬元至數十萬元，核被告警訊中供稱以每包安非他命一千元購
      入，故其若有販賣安非他命之行為，衡情亦應為一千元一包（量可能減少），
      他人購買時數量可能係以一千元至數千元不等為多，少有數萬元或數十萬元購
      買之情，但該扣案筆記本所載之金錢數額，卻與此相違，故該扣案筆記本，實
      難據以認定被告有販賣第二級毒品安非他命給綽號「小謝」、「王哥」、「文
      成」、「阿龍」、「阿扁」、「阿城仔」等人，亦不能據該扣案之筆記本認定
      被告警訊中之自白與事實相符。另依該筆記本所載內容，既看不出來係記載販
      賣毒品安非他命或販賣其他非法違禁物，而所載姓名又均為代號，被告雖辯稱
      係之前作鞋子大盤、中盤生意，販賣給擺地攤之攤販，僅知綽號，不知真實姓
      名或住址、聯絡方法云云，而未據被告提出積極佐証証明所辯與事實相符，但
      被告並無自証無罪之義務，該筆記本既無法看出係販賣第二級毒品安非他命予
      他人之記錄，又無從以筆記本內之綽號記錄傳喚相關人等以為查証，自不能以
      被告無法提供筆記本上綽號者之姓名、地址以供查証，或被告無法証明該筆記
      本確係記錄鞋子生意等情，即據為不利被告之臆測或認定，當甚明確。
    本件案發時，固於被告之租住處查獲被告所有之中型分裝袋九十七只、小型分
      裝袋一百八十六只、及電子磅秤一台，但該等分裝袋、電子磅秤等物固可為販
      賣安非他命之輔助用品，但該等物品並非販賣安非他命專有之工具，持有分裝
      袋及電子磅秤而未販賣安非他命者，亦有可能，故持有分裝袋、磅秤之事實，
      並未能証明持有者必有販賣安非他命犯行，此亦為明確之理。故該扣案之分裝
      袋、電子磅秤並不能據以佐証証明被告確有如起訴書所指：自八十八年二月起
      至六月十日止販賣安非他命給綽號「小謝」、「王哥」、「文成」、「阿龍」
      、「阿扁」、「阿城仔」等人，況起訴書所指被告販賣安非他命之對象均為綽
      號，並無其他佐証或查証方法，足以証明確有該等綽號之人存在及被告確有販
      賣安非他命給該等綽號之人。
  (三)綜上所述，本件既查無其他積極証據足以証明被告警訊中之自白與事實相符，則
    該自白即不可採為不利被告之認定。又扣案被告所有之筆記本一本、中型分裝袋
    九十七只、小型分裝袋一百八十六只及電子磅秤一台，亦均無法據以証明被告確
    有公訴人所指之販賣安非他命犯行，自亦不得據此採為不利被告之認定，本件公
    訴人指被告有如起訴書所載販賣第二級毒品安非他命之犯行部分，尚屬不能証明
    ，原審以查無其他積極事証足以証明被告有販賣安非他命，被告被訴上開犯行為
    不能証明其犯罪，爰依法為被告無罪之諭知，核並無不合。檢察官上訴意旨以：
    司法警察訊問犯罪嫌疑人時，若漏未全程連續錄音，或係製作筆錄完成後，被
      告方重複筆錄內容供警方錄音之情形時刑事訴訟法並無排除之規定，雖原審法
      院認依立法意旨，應認本件警訊筆錄中被告雖自白犯罪，但因警訊筆錄之錄音
      係於筆錄完成後方為之，故該警訊筆錄無証據能力，但原審並未說明如此觀點
      之依據為何。
    被告於八十四年前案發生後既有搬家之舉動，應無將價格不高之分裝袋、電子
      磅秤等保存達五年之理，原審未查前案是否有搜索之事實，以查証被告所辯該
      分裝袋、電子秤是否前案所留下，尚有未合。
    被告辯稱扣案筆記本係賣鞋子進出貨之記載，但被告既未提出賣鞋子交易對象
      之真實姓名、年藉等資料以供傳訊，且被告賣鞋子之交易對象，應不致僅留綽
      號，致被告無法主動聯絡之理，故應就賣鞋子之相關事項，包括批發、出售、
      地點、成本等事項對被告詳為訊問，而不得任意聽信被告之辯解。
    等指摘原判決不當，核均無理由，檢察官此部分之上訴應予駁回。
四、公訴人認被告持有第一級毒品海洛因罪嫌部分，係以被告在八十八年六月十日為
    警在其租住處查獲有第一級毒品海洛因九小包及摻有海洛因之菸草（毛重二公克
    ）等為其論據。但查：
  (一)起訴程序違背規定者，應諭知不受理判決，刑事訴訟法第三百零三條第一款定有
    明文。又按毒品危害防制條例第二十條第一、二項規定，犯同條例第十條之罪（
    即施用第一級、第二級毒品者），檢察官應先將被告送勒戒處所觀察、勒戒，經
    觀察勒戒後無繼續施用毒品傾向者，應由檢察官為不起訴處分；有繼續施用毒品
    傾向者，由檢察官聲請法院裁定令入戒治處所施以強制戒治，其期間為一年。又
    同條例第二十三條第一項規定，依同條例第二十條第二項強制戒治期滿者或交付
    保護管束期滿，應由檢察官為不起訴處分。又施用第一、二級毒品者之觀察勒戒
    程序、期間，並無二致，如被告同時有施用第一級及第二級毒品之犯行，其經過
    一個觀察、勒戒及強制戒治之時程者，即因該時間之經過及勒戒、戒治之流程之
    踐行，而同時達到觀察、勒戒及強制戒治施用第一級毒品及第二級毒品之作用，
    要無因被告同時有施用第一級毒品及第二級毒品之犯行，而有先後踐行二次觀察
    、勒戒及強制戒治程序之必要，此乃觀察、勒戒及強制戒治之性質使然，而為至
    明之理。故被告若因施用毒品而經依法送觀察、勒戒及強制戒治，於戒治期滿時
    ，檢察官即應就被告送觀察、勒戒前同時犯有之施用第一、二級毒品之行為，依
    法為不起訴處分，如檢察官僅就施用第二級毒品為處分不起訴，漏未就觀察、勒
    戒及強制戒治前之施用第一級毒品之行為，併為不起訴處分之諭知，核屬檢察官
    漏未依毒品危害防制條例第二十三條第一項規定，就已觀察、勒戒及強制戒治完
    畢之施用第一級毒品行為為不起訴處分問題，要不能就該已觀察、勒戒及強制戒
    治完畢之施用第一級毒品行為逕行起訴，若逕行起訴，其起訴之程序即違背規定
    ，法院應依法諭知不受理判決。
  (二)被告於原審中辯稱扣案之九包海洛因係於八十八年六月八日中午十二時許在台北
    市○○街向一綽號「阿寶」之人買的，當時因平常即有施用海洛因，貪便宜而買
    十包，一包重一錢，價格共八萬元，買後已將其中一包摻入煙草中使用過五次，
    扣案海洛因九包及摻有海洛因之煙草為伊所有，係供己施用，伊有施用海洛因，
    警訊中及偵查中不敢承認是怕被發現有施用海洛因被勒戒等語（詳原審卷第五十
    頁、第五十一頁、第六十四頁、第八十四頁），及本院調查中均辯稱伊「八十八
    年五月出獄（應係八十七年五月之誤），八十九年一月我開始作鞋子（應係八十
    八年一月之誤），我八十九年五月開始作鞋子（應係八十八年五月之誤），我八
    十九年六月被查獲（應係八十八年六月之誤）」、「我約八十九年五月又開始施
    用海洛因（應係八十八年五月之誤）」、「（你扣案海洛因有無用過？）有，我
    出獄後有一直用海洛因，我已買了好幾次」、「扣案九包海洛因是八十九年六月
    間買的（應係八十八年六月間之誤），共買十包，用了一包，一包可以用五次，
    十包八萬元買的，因為一包要二萬元，買十包比較便宜，我是向阿寶買的，買了
    三天後被查獲」等語（詳本院卷第四十五之一、四十六頁），核被告於原審及本
    院中關於該八十八年六月十日在被告住處查獲之九小包海洛因及摻有海洛因之煙
    草供稱係於查獲前三日即八十八年六月八日購得，當時係購買十小包供己施用，
    伊已用了其中一小包，係摻在煙草上施用等情，前後供述相符，而該扣案之九小
    包白粉確係第一級毒品海洛因，扣案之煙草一包確摻有第一級毒品海洛因等情，
    有法務部調查局00000000號鑑定通知書、八九年陸(一)字第八九○六三九
    五五號檢驗通知書各乙紙在卷可查（詳八十八年度偵字第一四七○○號卷第一○
    六頁、原審卷第一四八頁），按於煙草上摻以海洛因，其係供持有者施用之目的
    ，已甚為明顯。
  (三)被告因於八十八年六月十日為警查獲施用第二級毒品安非他命，為原審法院於八
    十八年七月十九日以被告施用第二級毒品安非他命之理由裁定送勒戒處所觀察、
    勒戒，並經原審於八十八年八月二十五日裁定令入戒治處所施以強制戒治一年，
    此有原審法院八十八年毒聲字第四四三九號送觀察、勒戒裁定、八十八年毒聲字
    第五三三○號令強制戒治裁定等影本各一份在卷可按（詳原審卷第一○七頁至第
    一一○頁），其後經檢察官於八十九年九月三十日以被告經原審法院以八十八年
    毒聲字第五三三○號裁定令強制戒治期滿，依法為被告不起訴處分等情，亦有台
    灣板橋地方法院檢察署八十九年度戒毒偵字第六七六號不起訴處分書影本一份在
    可考（詳原審卷第一七八頁）。經原審向台灣台北看守所附設勒戒所函查被告八
    十八年八月十一日入所執行觀察勒戒之尿液檢驗報告結果，發現被告在入所後第
    二天之八十八年八月十二日經採尿送驗結果，其尿液呈安非他命及鴉片之陽性反
    應，此亦有台灣台北看守所收容人毒品尿液檢驗報告表影本一紙附卷可查（詳原
    審卷第一五一頁），則被告在八十八年八月十二日採尿前確有施用第一級毒品海
    洛因乙節，應至堪認定。
  (四)以被告在八十八年六月十日查獲時同時持有數包海洛因及摻有海洛因之煙草一包
    供用，併嗣後於八十八年八月十二日採尿時被查驗有鴉片陽性反應等事實觀之，
    當足認被告在原審及本院中辯稱伊自八十八年五月間起至被送觀察勒戒時止，即
    陸續有施用第一級毒品海洛因及該八十八年六月十日被查獲之海洛因原有十包，
    用了一包，餘九包等情，為可採信。又施用第一級毒品海洛因當然持有該毒品，
    故被告持有海洛因之低度行為，應為施用海洛因之高度行為所吸收，除論以施用
    第一級毒品罪名外，不另論以持有第一級毒品罪名。本件被告雖被起訴於八十八
    年六月十日非法持有第一級毒品海洛因，但被告於八十八年五月間起至八十八年
    八月十一日入所前止，既有施用海洛因之行為事實，並非單純持有第一級毒品海
    洛因，有如前述，則本件自應認起訴範圍及於被告施用第一級毒品海洛因之事實
    。茲以被告自承在上開數月間有多次施用第一級毒品海洛因之行為，核其多次施
    用海洛因行為之時間密接，方法相同而觸犯構成要件相同之施用第一級毒品海洛
    因罪名，顯係基於概括犯意為之，應屬連續犯。
  (五)被告在八十八年八月十一日入所執行觀察、勒戒及強制戒治前，除施用第二級毒
    品安非他命外，既同時有施用第一級毒品海洛因之行為，有如前述，則被告此非
    法施用第一級毒品海洛因之行為，應已經過其後之觀察、勒戒及強制戒治程序，
    檢察官本應依法就被告施用第一級毒品部分併諭知不起訴處分，茲檢察官漏未依
    法諭知不起訴處分，逕將被告觀察、勒戒及強制戒治前之施用第一級毒品之低度
    持有行為，向法院提起本件公訴，認被告非法持有該第一級毒品海洛因，核本件
    起訴程序，即違背法律之規定，依刑事訴訟法第三百零三條第一款之規定，此部
    分應依法為不受理之諭知。原審以此為理由諭知被告被訴持有第一級毒品海洛因
    部分公訴不受理，於法並無不合。公訴人上訴主張：被告於八十八年八月十一日
    入所觀察、勒戒後，雖經採尿驗得其有施用第一級毒品海洛因之反應，而得確認
    被告在採尿前九十六小時內有施用海洛因之行為，但被告彼時所施用之海洛因已
    非八十八年六月十日為警搜索扣押到之本件扣案海洛因，因而認定被告在八十八
    年八月十二日採尿前之施用第一級毒品海洛因之行為係被告事後另行起意，八十
    八年六月十日之持有行為不能為嗣後之施用行為所吸收云云，核並無理由，其上
    訴為無理由，應予駁回。
據上論結，應依刑事訴訟法第三百六十八條，判決如主文。
本案經檢察官吳國南到庭執行職務。
中      華      民    國    九十      年      七      月    三十一    日
                              台灣高等法院刑事第二十三庭
                                    審判長法  官  黃  瑞  華
                                          法  官  宋      祺
                                          法  官  雷  雯  華
右正本證明與原本無異。
被訴販賣毒品部分檢察官如不服本判決應於收受送達後十日內向本院提出上訴書狀，
其未述上訴之理由者並得於提起上訴後十日內向本院補提理由書（均須按他造當事人
之人數附繕本）。
其餘不得上訴。
                                          書記官  黃  嬿  婉
中    華    民    國     九十     年        八      月        二        日


司法院資訊處製作；財團法人民間司法改革基金會備份。
